臺灣新北地方法院行政訴訟判決　　　　　110年度交字第657號
原　　　告　 黃日廷　
被　　　告　 新北市政府交通事件裁決處

代　表　人　 李忠台(處長)住同上
訴訟代理人　 黃慧婷律師
上列當事人間因交通裁決事件，原告不服被告中華民國110年9月
1日新北裁催字第48-ZFB218081號裁決，提起行政訴訟，本院判
決如下：
    主  文
一、原處分撤銷。
二、訴訟費用新臺幣300元由被告負擔。被告應給付原告新臺幣
    300 元。
    事實及理由
壹、程序方面：原告不服被告所為道路交通管理處罰條例第 8條
    的裁決而提起撤銷訴訟，依行政訴訟法第237條之1，應適用
    交通裁決事件訴訟程序。本件因卷證資料已經明確，本院依
    同法第237條之7規定，於是不經言詞辯論，直接裁判。
貳、實體方面：
一、爭訟概要：緣原告黃日廷駕駛其所有之車牌號碼0000-00號
    自用小客貨車（下稱系爭汽車），於民國（下同）110年3月
    26日15時45分許，行經國道3號北向74.3公里時，因有「汽
    車行駛於高速公路汽車駕駛人未依規定繫安全帶（一人）」
    之違規行為，為內政部警政署國道公路警察局第六公路警察
    大隊（下稱舉發機關）執勤員警以科學儀器採證後，遂於11
    0年 4月16日填製國道警交字第ZFB218081號舉發違反道路交
    通管理事件通知單（下稱舉發通知單）予以舉發，記載應到
    案日期為110年5月31日前，並移送被告處理。原告嗣於 110
    年 4月28日到案申訴不服舉發，經被告函請舉發機關查明後
    ，認違規事實明確，乃依道路交通管理處罰條例第 31條第2
    項規定，以110 年9 月1 日新北裁催字第48-ZFB218081號違
    反道路交通管理事件裁決書（下稱原處分）裁處原告罰鍰新
    臺幣（下同）3,000 元整。原告不服原處分，於是提起本件
    行政撤銷交通裁決訴訟。
二、原告起訴主張及聲明：
(一)原告主張：原告有繫安全帶，看相片有一條黑色安全帶，請
    問那不是安全帶，那是什麼，原告起訴有附一些相片，請查
    看。
(二)聲明：撤銷原處分。
三、被告答辯及聲明：
(一)答辯要旨：
  1.按「汽車行駛於道路上，其汽車駕駛人、前座或小型車後座
    乘客，應依下列規定使用安全帶：三、安全帶之帶扣應確實
    緊扣，安全帶無扭曲或反轉，鬆緊度保持適宜；腰部安全帶
    置於腰部以下，肩部安全帶固定位置應依個人調整，避免安
    全帶纏繞經過頸部，且應置手臂上端以上。」，汽車駕駛人
    及乘客繫安全帶實施及宣導辦法第3條第 1項第3款訂有明文
    ，查採證照片及原舉發單位檢附之採證照片電子檔放大（採
    證光碟之「827bb8f1f2120e1871b93320f3dc7b67_0000000A0
    0A TTCH2 .jpg」 ）所示，駕駛人身穿局部淺色衣物，完全
    未見有安全帶痕跡或陰影，難認原告有繫安全帶之事實；另
    依原舉發單位亦具稱：「…因該車行經國道3號北向74.3公
    里路段，經職使用相機拍照後並於分隊電腦逕行檢視有無違
    規車輛未繫安全帶，由於違規事實明確，遂依法致單告發…
    」，原告未依上開規定使用安全帶而有違規之事實，要屬明
    確，原告之主張應屬無理由。
  2.原告固於起訴意旨中提供照片證明其當時有繫安全帶，然其
    究無法說明其於系爭當時穿著之衣物與其自己所提供之採證
    照片中所著衣物為同款，二者間充其量僅有顏色相類似，其
    款式、衣領大小等究否相同？參採證照片中所呈現之淺色部
    分明顯與原告自己提供之照片中衣物淺色部分大小範圍明顯
    不同，故系爭衣物是否同一？即非無疑，此尚容待原告提出
    證明以實其當時確實是穿著系爭衣物之主張；另原告拍攝系
    爭模擬照片時，其駕駛車輛之乘坐姿勢亦會對於照片中安全
    帶位置有所影響，故原告所提出之模擬照片，要難證明或還
    原其當下使用安全帶之情形；退步言之，縱令原告當時確實
    穿著系爭衣物，然自原告提供之採證照片以觀，安全帶之深
    色顏色應會遮斷其衣物左邊肩膀部分之色塊，而使衣領部分
    因深淺對比而於畫面中更明顯，然自採證照片以觀，根本未
    有任何遮斷衣物淺色色塊之條狀深色陰影或衣領形狀呈現，
    被告歉難以其提供之照片作有利於原告之認定。
  3.再者，原告既為合法考領汽車駕駛執照之人，有汽車車籍查
    詢資料及駕駛人基本資料為憑，其對上述規定應知之甚詳，
    並應確實遵守。是原告前揭所述，無非單方所執之詞，委無
    足取，綜上所述，本件原告之訴為無理由。
(二)聲明：原告之訴駁回。
四、爭點：被告認原告駕駛其所有之系爭汽車，於110年3月26日
    15時45分許，行經國道3號北向74.3公里時，有「汽車行駛
    於高速公路汽車駕駛人未依規定繫安全帶（一人）」之違規
    行為，以原處分裁罰原告，其採證是否合法無誤？
五、本院之判斷：
(一)前提事實：原告駕駛其所有之系爭汽車，於110年3月26日15
    時45分許，行經國 道3號北向74.3公里時，因有「汽車行駛
    於高速公路汽車駕駛人未依規定繫安全帶（一人）」之違規
    行為，為舉發機關執勤員警以科學儀器採證後，遂於110年4
    月16日製單舉發，並記載應到案日期為110年5月31日前，原
    告嗣於110年4月28日到案申訴不服舉發，惟經被告函請舉發
    機關查明後，認違規事實明確，乃依道路交通管理處罰條例
    第31條第2項規定，以原處分裁處原告罰鍰3,000元整等情，
    此固有被告所提本案舉發通知單、原告之交通違規案件陳述
    書、內政部警政署國道公路警察局第六公路警察大隊110年5
    月14日國道警六交字第1106702073號函、採證照片、內政部
    警政署國道公路警察局第六公路警察大隊110年7月15日國道
    警六交字第1106703130號函、原處分書、內政部警政署國道
    公路警察局第六公路警察大隊110年9月24日國道警六交字第
    1106703971號函、舉發員警職務報告、汽車車籍查詢、駕駛
    人基本資料、採證光碟在卷足憑（分見本院卷第53頁、第57
    頁及第65頁及第69頁、第59頁至第60頁、第61頁至第63頁、
    第67頁至第68頁、第73頁、第77頁至第78頁、第79頁、第81
    頁、第83頁、第85頁），而堪認其形式上為真正。
(二)被告認原告駕駛其所有之系爭汽車，於110年3月26日15時45
    分許，行經國道3號北向74.3公里時，有「汽車行駛於高速
    公路汽車駕駛人未依規定繫安全帶（一人）」之違規行為，
    其採證有誤，以原處分裁罰原告，核非合法有據。
  1.應適用之法令：按道路交通管理處罰條例第31條第1項、第2
    項分別規定：「汽車行駛於道路上，其駕駛人、前座或小型
    車後座乘客未依規定繫安全帶者，處駕駛人新臺幣一千五百
    元罰鍰。但營業大客車、計程車或租賃車輛代僱駕駛人已盡
    告知義務，乘客仍未繫安全帶時，處罰該乘客；有關其安全
    帶之正確使用、實施方式、因特殊事由未能依規定繫安全帶
    之處理、宣導及其他應遵行事項之辦法，由交通部定之（第
    1 項）。汽車行駛於高速公路或快速公路違反前項規定者，
    處駕駛人新臺幣三千元以上六千元以下罰鍰。但營業大客車
    、計程車或租賃車輛代僱駕駛人已盡告知義務，乘客仍未繫
    安全帶時，處罰該乘客（第 2項）。次按高速公路及快速公
    路交通管制規則第9條第 1項第6款另有規定：「汽車行駛高
    速公路及快速公路，不得有下列行為：六、四輪以上汽車之
    駕駛人、前座或小型車後座乘客未依規定繫安全帶。」。
  2.然查：
  ⑴按「當事人主張事實，須負舉證責任，倘其所提出之證據，
    不足為主張事實之證明，自不能認其主張之事實為真實。又
    行政官署對於人民有所處罰，必須確實證明其違法之事實。
    倘不能確實證明違法事實之存在，其處罰即不能認為合法。
    」、「行政罰與刑罰之構成要件雖有不同，而刑事判決與行
    政處分，亦原可各自認定事實，惟認定事實須憑證據，倘無
    證據足資認定有堪以構成行政罰或刑罰要件之事實存在，即
    不得僅以推測之詞予人處罰，則為二者所應一致。」，此分
    為最高行政法院39年判字第2號裁判及75年判字第309號裁判
    意旨所明載。易言之，違法事實應依證據認定之，無證據自
    不得以擬制推測之方法，推定其違法事實，此為行政程序及
    司法訴訟適用之共通法則，故行政機關本應依職權調查證據
    以證明違法事實之存在，始能據以對人民作成負擔處分，亦
    即行政機關對於人民違法事實之存在負有舉證責任，人民本
    無須證明自己無違法事實，倘行政機關無法證明人民有法定
    之違章事實，即無逕行處以行政罰之餘地。
  ⑵查本件被告認原告駕駛系爭汽車於爭訟概要欄所示時、地，
    有「汽車行駛於高速公路汽車駕駛人未依規定繫安全帶（一
    人）」之違規行為，無非以前揭內政部警政署國道公路警察
    局第六公路警察大隊110年5月14日國道警六交字第11067020
    73號函、內政部警政署國道公路警察局第六公路警察大隊11
    0年7月15日國道警六交字第1106703130號函、內政部警政署
    國道公路警察局第六公路警察大隊110年9月24日國道警六交
    字第1106703971號函、舉發員警職務報告、採證光碟及採證
    相片為證。惟原告堅決否認其當時有「汽車行駛於高速公路
    汽車駕駛人未依規定繫安全帶（一人）」之違規行為，並主
    張當時其有繫安全帶，並認採證相片有一黑色安全帶及提出
    其嗣後自行拍攝之相片為證。而查：
  ①依內政部警政署國道公路警察局第六公路警察大隊110年5月
    14日國道警六交字第1106702073號函文說明三及內政部警政
    署國道公路警察局第六公路警察大隊110年7月15日國道警六
    交字第1106703130號函文說明三與內政部警政署國道公路警
    察局第六公路警察大隊110年9月24日國道警六交字第110670
    3971號函文說明三，均係記載「查本大隊執勤員警於110年3
    月 26日15時45分許，在國道3號公路北向74.3公里路段，發
    現旨揭車輛駕駛未依規定繫妥安全帶，遂以科學儀器採證，
    依法舉發違規行為，並無不當。」（見本院卷第59頁至第60
    頁、第67頁至第68頁、第77頁至第78頁），可知依前揭舉發
    機關函文所述，本件舉發員警當時係在國道3號公路北向74.
    3公里路段，發現該系爭汽車之駕駛人有未依規定繫安全帶
    之情形，始以科學儀器採證舉發，但對照本院卷第79頁所附
    之舉發員警職務報告所載：「職黃書慶、沈德祐於110年3月
    26日15時45分於北向74.3公里處（跨越橋）執行測照（掌電
    字第ZFB218081號），因該車行經國道3號公路北向74.3公里
    路段，經職使用相機拍照後並於分隊電腦逕行檢視有無違規
    車輛未繫安全帶，由於違規事實明確，遂依法製單告發。」
    等語以觀，可知本件舉發員警在其職務報告內卻是陳述其是
    先以相機拍照後，再返回其分隊以電腦檢視有無違規未繫安
    全帶之情形，明顯非於現場當時直接目睹發現本件違規事實
    ，是以，前揭舉發機關函文所述舉發情節，非但與舉發經過
    有所不符外，益徵舉發員警當時並未親眼目睹原告駕駛系爭
    汽車時未繫安全帶，而是先拍照後再將照片於電腦中放大檢
    視，核先敘明。
  ②再觀諸被告答辯狀所提出之採證照片（見本院卷第63頁）所
    示，雖於照片顯示時間2021/3/26 15:45:03 時，見本件系爭
    汽車行經國道 3號北向74.3公里處，然其駕駛座上之駕駛人
    ，其左領處旁有顏色較深之長條黑印，核與該駕駛人之右領
    處附近卻未見有此長條黑印出現，則該駕駛人之左、右衣領
    處，明顯有顏色深淺不相對稱之情形發生，此情亦與原告起
    訴狀所檢送之駕駛人繫有安全帶照片（見本院卷第17頁左上
    角處之駕駛人照片），互核相符。是以，前揭內政部警政署
    國道公路警察局第六公路警察大隊110年5月14日國道警六交
    字第1106702073號函文說明四及內政部警政署國道公路警察
    局第六公路警察大隊110年7月15日國道警六交字第11067031
    30號函文說明四所述：其重新審視採證照片中該系爭汽車之
    駛人胸前明顯未有安全帶斜置（左肩斜至右腰）等情，顯與
    採證照片所示內容，即有所矛盾，而難逕採之。反觀，原告
    起訴陳稱其在採證照片內見有一條黑色安全帶乙節，較符合
    與採證照片之內容。準此，被告答辯狀所提出之內政部警政
    署國道公路警察局第六公路警察大隊110年5月14日國道警六
    交字第1106702073號、110年7月15日國道警六交字第110670
    3130號、110年9月24日國道警六交字第1106703971號等函文
    、舉發員警職務報告、採證光碟及採證照片等證據資料，本
    院認均難以證明本件原告於舉發時地，有「汽車行駛於高速
    公路汽車駕駛人未依規定繫安全帶（一人）」之違規行為，
    則被告率據此認原告有本件違規行為，並以原處分裁罰原告
    ，即有失之率斷，核屬有誤，爰依法予以撤銷。
(三)本件判決事證已臻明確，兩造其餘主張及答辯，經核與本案
    判決結果無涉，爰無庸一一再加論斷，特併敘明。
(四)本件第1審裁判費為300元，依法應由敗訴之被告負擔，而上
    開第1審訴訟費用即第1審裁判費，已由原告起訴時先為預納
    ，則被告自應給付原告300元，為此乃確定如主文第2項所示
    。
六、結論：原處分違法，原告訴請撤銷為有理由，應予准許。
中    華    民    國   110    年    11    月    26    日
                  行政訴訟庭  法  官  楊志勇
上為正本係照原本作成。
如不服本判決，應於判決送達後20日內，向本院提出上訴狀，上
訴狀並應記載上訴理由，表明關於原判決所違背之法令及其具體
內容或依訴訟資料可認為原判決有違背法令之具體事實，並繳納
上訴費新臺幣750元。 其未表明上訴理由者，應於提出上訴後20
日內向本院補提理由書（上訴狀及上訴理由書均須按他造人數附
繕本），如逾期未提出上訴理由書者，本院毋庸再命補正，由本
院逕以裁定駁回上訴。
                              書記官  林楷勳
中    華    民    國   110    年    11    月    26    日